---
title: "Final Assignment Survival Analysis"
author: "202430527 이태녕"
date: "`r Sys.Date()`"
output:
  html_document:
    toc: true
    toc_depth: 3
    number_sections: true
    toc_float: true
    df_print: paged
    code_folding: hide
    theme: readable
fontsize: 11pt
geometry: margin=1in
always_allow_html: true
---


```{r setup, include=FALSE}
knitr::opts_chunk$set(echo = TRUE, warning = FALSE, message = FALSE, fig.width=8, fig.height=6)

# 필요한 패키지 로드
library(survival)
library(dplyr)
```

# 예비 분석 및 Kaplan-Meier 곡선

## 데이터 로드 및 전처리

본 데이터는 원발성 담즙성 간경변증(PBC) 임상 시험 자료로 총 308개의 관측치와 14개의 변수로 구성된다. 문제에서 제시된 코딩 기준에 따라 데이터를 전처리하였다.

  * **Status**: 0=중도절단(Censored), 1=사망(Event)
  * **Age**: 일(Days) 단위를 연(Years) 단위로 환산
  * **범주형 변수**: 분석 용이성을 위해 Factor 변환 및 라벨링 수행

```{r data-processing}
# 1. 데이터 로드
pbc_raw <- read.table("PBC_data.txt", header = FALSE)

# 2. 변수명 지정
colnames(pbc_raw) <- c("fu.days", "status", "drug", "age_days", "sex", 
                       "ascites", "hepatom", "edema", "bili", "albumin", 
                       "alk.phos", "sgot", "platelet", "protime")

# 3. 전처리 및 변환
pbc_clean <- pbc_raw %>%
  mutate(
    age = age_days / 365,
    drug_f = factor(drug, levels = c(0, 1), labels = c("DPCA", "Placebo")),
    sex_f = factor(sex, levels = c(0, 1), labels = c("Male", "Female")),
    ascites_f = factor(ascites, levels = c(0, 1), labels = c("No", "Yes")),
    hepatom_f = factor(hepatom, levels = c(0, 1), labels = c("No", "Yes")),
    edema_f = factor(edema, levels = c(0, 1, 2), labels = c("No Edema", "Untreated", "Resistant"))
  ) %>%
  select(-age_days)
pbc_clean$status_f <- factor(pbc_clean$status, levels = c(0, 1),
                             labels = c("Censored", "Event"))

# 4. 기술통계량 
## 연속형
cont_vars <- c("fu.days", "age", "bili", "albumin", "alk.phos", "sgot", "platelet", "protime")

cont_desc <- do.call(rbind, lapply(cont_vars, function(v){
  x <- pbc_clean[[v]]
  c(
    N = sum(!is.na(x)),
    Mean = mean(x, na.rm = TRUE),
    SD = sd(x, na.rm = TRUE),
    Median = median(x, na.rm = TRUE),
    Q1 = unname(quantile(x, 0.25, na.rm = TRUE)),
    Q3 = unname(quantile(x, 0.75, na.rm = TRUE)),
    Min = min(x, na.rm = TRUE),
    Max = max(x, na.rm = TRUE)
  )
}))

cont_desc <- data.frame(Variable = cont_vars, round(cont_desc, 3), row.names = NULL)
print(cont_desc)

##범주형
cat_vars <- c("status_f", "drug_f", "sex_f", "ascites_f", "hepatom_f", "edema_f")

cat_desc <- do.call(rbind, lapply(cat_vars, function(v){
  x <- pbc_clean[[v]]
  tab <- table(x, useNA = "ifany")
  prop <- prop.table(tab)
  data.frame(
    Variable = v,
    Level = names(tab),
    Count = as.integer(tab),
    Percent = round(100 * as.numeric(prop), 1),
    row.names = NULL
  )
}))
print(cat_desc)
```

## 전체 생존 곡선 (Kaplan-Meier)

전체 환자의 생존 함수 추정 결과는 아래와 같다.

```{r km-overall}
fit_overall <- survfit(Surv(fu.days, status) ~ 1, data = pbc_clean)

plot(fit_overall, 
     main = "Overall Kaplan-Meier Survival Curve",
     xlab = "Time (Days)", ylab = "Survival Probability",
     col = "darkblue", lwd = 2, conf.int = TRUE)
grid()
abline(h = 0.5, col = "red", lty = 2)
```

## 범주형 변수별 KM 곡선 및 로그랭크 검정

### 치료제(Drug) 효과 분석

```{r km-drug}
fit_drug <- survfit(Surv(fu.days, status) ~ drug_f, data = pbc_clean)

plot(fit_drug, col = c("blue", "red"), lwd = 2,
     main = "Survival by Drug", 
     xlab = "Time (Days)", ylab = "Survival Probability")
legend("bottomleft", legend = levels(pbc_clean$drug_f), col = c("blue", "red"), lty = 1, lwd = 2)
grid()

# Log-rank test
sd_drug <- survdiff(Surv(fu.days, status) ~ drug, data = pbc_clean)
print(sd_drug)
```

**해석**: 로그랭크 검정 결과 p-value가 0.05보다 크다. 따라서 DPCA 투여군과 위약(Placebo)군 간의 생존율 차이는 통계적으로 유의하지 않다.

### 부종(Edema) 상태 분석

```{r km-edema}
fit_edema <- survfit(Surv(fu.days, status) ~ edema_f, data = pbc_clean)

plot(fit_edema, col = c("forestgreen", "orange", "firebrick"), lwd = 2,
     main = "Survival by Edema", 
     xlab = "Time (Days)", ylab = "Survival Probability")
legend("bottomleft", legend = levels(pbc_clean$edema_f), 
       col = c("forestgreen", "orange", "firebrick"), lty = 1, lwd = 2)
grid()

# Log-rank test
sd_edema <- survdiff(Surv(fu.days, status) ~ edema, data = pbc_clean)
print(sd_edema)
```

**해석**: 로그랭크 검정 결과 p-value가 매우 작게 나타났다($p < 0.001$). 부종 상태에 따라 생존율에 유의한 차이가 존재한다.

-----

# 비례위험(PH) 가정 검정

## 단변량 Cox 모형 및 Schoenfeld 잔차

각 변수에 대해 단변량 Cox 모형 적합 후 `cox.zph`를 이용해 PH 가정을 검정하였다.

```{r ph-check}
covariates <- c("drug", "age", "sex", "ascites", "hepatom", "edema", 
                "bili", "albumin", "alk.phos", "sgot", "platelet", "protime")

ph_results <- data.frame(Variable = character(), P_Value = numeric(), Status = character(), stringsAsFactors = FALSE)

par(mfrow = c(2, 2))
for(var in covariates) {
  f <- as.formula(paste("Surv(fu.days, status) ~", var))
  fit <- coxph(f, data = pbc_clean)
  zph <- cox.zph(fit)
  p_val <- zph$table[1, 3]
  
  ph_results[nrow(ph_results) + 1, ] <- list(
    var, 
    round(p_val, 4), 
    ifelse(p_val > 0.05, "Satisfied", "Violated")
  )
  
  # P-value < 0.1 인 경우 잔차 plot 확인
  if(p_val < 0.1) {
     plot(zph, main = paste("Schoenfeld:", var), df=2)
  }
}
par(mfrow = c(1, 1))

print("--- Schoenfeld 잔차 검정 결과 ---")
print(ph_results)
```

## loglog Plots

```{r loglogplot}
plot_cloglog <- function(var, data, time = "fu.days", event = "status", ngroup = 4){
  x <- data[[var]]

  # 연속형이면 분위수로 그룹화
  if (is.numeric(x) && length(unique(x)) > 6) {
    qs <- unique(quantile(x, probs = seq(0, 1, length.out = ngroup + 1), na.rm = TRUE))
    if (length(qs) < 3) {
      grp <- factor(x)
      grp_name <- paste0(var, " (as factor)")
    } else {
      grp <- cut(x, breaks = qs, include.lowest = TRUE)
      grp_name <- paste0(var, " (quartiles)")
    }
  } else {
    grp <- factor(x)
    grp_name <- var
  }

  tmp <- data
  tmp$.__grp__ <- grp

  f <- as.formula(paste0("Surv(", time, ",", event, ") ~ .__grp__"))
  fit <- survfit(f, data = tmp)

  # strata 개수
  n <- if (is.null(fit$strata)) 1 else length(fit$strata)

  # 선 스타일/색을 strata마다 다르게
  lty_vec <- rep(1:6, length.out = n)   # 1~6 반복
  col_vec <- 1:n                       # 1,2,3,... (기본 팔레트)

  plot(fit,
       fun = "cloglog", log = "x",
       lty = lty_vec, col = col_vec, lwd = 2,
       xlab = "Time (Days, log scale)",
       ylab = "log(-log(S(t)))",
       main = paste0("log(-log(S(t))) plot: ", grp_name))

  legend("topleft", legend = levels(grp),
         lty = lty_vec, col = col_vec, lwd = 2, bty = "n")
}

covariates_for_plot <- c(
  "drug_f", "age", "sex_f", "ascites_f", "hepatom_f", "edema_f",
  "bili", "albumin", "alk.phos", "sgot", "platelet", "protime"
)

op <- par(mfrow = c(2, 2))
for (v in covariates_for_plot) {
  plot_cloglog(v, pbc_clean)
}
par(op)
```



##  변수 분류

유의수준 0.05 기준으로 변수를 분류하였다.

```{r categorization}
vars_ok <- ph_results$Variable[ph_results$Status == "Satisfied"]
vars_no <- ph_results$Variable[ph_results$Status == "Violated"]

cat("PH 가정 만족 (표준 Cox 모형):", paste(vars_ok, collapse = ", "), "\n")
cat("PH 가정 위배 (확장 Cox 모형):", paste(vars_no, collapse = ", "), "\n")
```

-----

# 생존 모형 구축

## 다변량 Cox PH 모형 (표준)

PH 가정을 만족하는 변수만을 사용하여 다변량 모형을 적합하였다.

```{r cox-standard}
f_multi <- as.formula(paste("Surv(fu.days, status) ~", paste(vars_ok, collapse = " + ")))
fit_std <- coxph(f_multi, data = pbc_clean)

# 결과 정리
res_std <- summary(fit_std)$coefficients
res_conf <- summary(fit_std)$conf.int

final_table <- data.frame(
  Variable = rownames(res_std),
  Coef = round(res_std[,1], 4),
  HR = round(res_std[,2], 4),
  Lower_95 = round(res_conf[,3], 4),
  Upper_95 = round(res_conf[,4], 4),
  P_Value = round(res_std[,5], 4)
)

print("--- 다변량 Cox 모형 결과 (PH 만족 변수) ---")
print(final_table)
```

### 주요 결과 해석

1.  **Age (나이)**: HR이 1보다 크며 통계적으로 유의하다. 나이가 증가할수록 사망 위험이 증가한다.
2.  **Albumin**: HR이 1보다 작고 유의하다. 알부민 수치가 높을수록 사망 위험이 감소한다.
3.  **Ascites (복수)**: HR이 3에 가까우며 복수가 있는 환자(1)는 없는 환자(0)에 비해 사망 위험이 높다.
4.  **Hepatom (간비대)**: HR이 2에 가까우며 간비대가 있는 환자(1)는 없는 환자(0)에 비해 사망 위험이 높다.

## 확장 Cox 모형 (Extended Cox Model)

PH 가정을 위배한 변수(**`r paste(vars_no, collapse=", ")`**)에 대해 시간 상호작용항($\beta(t) = \beta + \theta \ln(t)$)을 추가한 확장 모형을 적합하였다.

```{r extended-cox}
if(length(vars_no) > 0) {
  # 기본 식에 tt(위배변수) 추가
  form_ext_str <- paste("Surv(fu.days, status) ~", paste(vars_ok, collapse = " + "))
  
  for(v in vars_no) {
    form_ext_str <- paste(form_ext_str, "+ tt(", v, ")")
  }
  
  fit_ext <- coxph(as.formula(form_ext_str), 
                   data = pbc_clean,
                   tt = function(x, t, ...) x * log(t))
  
  # 결과 일부 출력
  coef_ext <- summary(fit_ext)$coefficients
  
  print("--- 확장 Cox 모형 계수 (시간 상호작용항 포함) ---")
  print(round(coef_ext[, c(1, 2, 5)], 4))
  
} else {
  fit_ext <- fit_std
  print("PH 위배 변수 없음.")
}
```

## 모형 비교

AIC를 기준으로 두 모형의 적합도를 비교한다.

```{r comparison}
aic_std <- AIC(fit_std)
aic_ext <- AIC(fit_ext)

comp_df <- data.frame(
  Model = c("Standard Cox", "Extended Cox"),
  AIC = round(c(aic_std, aic_ext), 2)
)

print("--- Model Comparison by AIC ---")
print(comp_df)
```

**결론**: 확장 Cox 모형의 AIC가 더 낮다. 해당 변수들의 시간 가변성을 고려하는 것이 타당하다는 것을 의미한다.

-----

#  모형 진단 및 결론

##  잔차 분석

최종 모형(시각화를 위해 표준 모형 기준)에 대한 잔차를 확인하였다.

```{r diagnostics}
par(mfrow=c(1,2))
# 1. Martingale Residuals
res_mart <- residuals(fit_std, type = "martingale")
plot(pbc_clean$albumin, res_mart, main = "Martingale vs Albumin",
     xlab = "Albumin", ylab = "Residuals", pch = 20, col = "gray")
lines(lowess(pbc_clean$albumin, res_mart), col = "blue")
abline(h=0, lty=2)

# 2. Deviance Residuals
res_dev <- residuals(fit_std, type = "deviance")
plot(res_dev, type = "h", main = "Deviance Residuals",
     xlab = "Index", ylab = "Residuals")
abline(h=c(-2,2), col="red", lty=2)

fit_final <- fit_ext
par(mfrow=c(1,1))

# dfbeta: (n x p) 행렬
dfb <- residuals(fit_final, type = "dfbeta")

# 계수 이름(= dfbeta 열의 정체)을 모형에서 가져오기
cn <- names(coef(fit_final))

# 길이 맞으면 그대로 붙이기
colnames(dfb) <- cn

# 변수별로 |dfbeta| 최대값 큰 관측치 확인
max_abs <- apply(abs(dfb), 2, max)
sort(max_abs, decreasing=TRUE)

# 가장 영향 큰 계수 하나를 골라 plot
j <- which.max(max_abs)
plot(dfb[, j], type="h", main=paste0("dfbeta for ", colnames(dfb)[j]),
     xlab="Index", ylab="dfbeta")
abline(h=c(-0.2,0.2), lty=2)

```

## 최종 결론

1.  **유의한 변수**: 확장 Cox 모형에서 Age(+), Albumin(−), Hepatom(+), **SGOT(+)**가 유의했으며, PH 위배 변수인 Edema, Bilirubin, Protime은 log(time)과의 상호작용항(tt)이 유의하여 시간에 따라 효과가 변하는(time-varying) 위험요인임을 시사한다.
2.  **영향의 방향**:
      * Age: 1년 증가할수록 위험 증가(HR>1). 
      * Albumin: 수치가 높을수록 위험 감소(HR<1). 
      * Hepatom: 간비대가 있는 경우 위험 증가. 
      * Edema/Bilirubin/Protime: $\beta(t) = \theta log(t)$ 형태의 상호작용이 유의하고 θ>0이므로, 시간이 지날수록(추적 시간이 길어질수록) 해당 변수 증가가 위험을 더 크게 키운다.
3.  **모형 선택**: 일부 변수의 비례위험 가정 위배를 해결하기 위해 **확장 Cox 모형**을 적용하였으며, 이는 표준 모형 대비 개선된 적합도(낮은 AIC)를 보였다.


[![View on GitHub](https://img.shields.io/badge/GitHub-Repository-blue?logo=github)](https://github.com/Taenyoung-Lee/assignments/blob/main/survival_analysis/week14_final/Survival_Analysis_Final_Assignment.Rmd)

